【裁判字號】    98,台上,367
【裁判日期】    980305
【裁判案由】    損害賠償
【裁判全文】
最高法院民事判決              九十八年度台上字第三六七號
上   訴   人  武田藥品工業股份有限公司
              即TAKEDA PHARMACEUTICAL COMPANY LIMITED
法 定代理 人  乙○○  ○○
訴 訟代理 人  李世章律師
              徐念懷律師
被  上訴  人  健亞生物科技股份有限公司
兼法定代理人  甲  ○
共        同
訴 訟代理 人  邵瓊慧律師
              楊鴻基律師
上列當事人間請求損害賠償事件，上訴人對於中華民國九十七年
九月十七日台灣高等法院台中分院第二審判決（九十六年度智上
字第一八號），提起上訴，本院判決如下：
    主  文
上訴駁回。
第三審訴訟費用，由上訴人負擔。
    理  由
本件上訴人主張：伊為中華民國發明專利第三○○三二號「唑
烷二酮衍生物之製造方法」專利（下稱系爭方法專利）之發明專
利權人，專利權期間自民國七十六年七月九日起至九十六年七月
九日止，伊所販售之臨床上專用於糖尿病治療之「 Actos 」 產
品（即口服抗糖尿病製劑）之活性成分即係以系爭方法專利製得
「皮利酮氯化氫」（pioglitazone hydrochloride）。另伊又向
經濟部智慧財產局取得發明證書第一三五五○○號，專利期間自
九十年六月七日起至一百零五年六月十一日止之「用以預防及治
療糖尿病之醫藥組成物」發明專利（下稱系爭物品專利），其中
涵蓋併用以系爭方法專利製得之皮利酮氯化氫與磺醯來治療糖
尿病之態樣。惟被上訴人健亞生物科技股份有限公司（下稱健亞
公司）向行政院衛生署申請第II型糖尿病患用「 Vippar 」藥品
之臨床試驗中，被上訴人之 Vippar 藥品內之活性成分皮利酮氯
化氫與上訴人以系爭方法專利製得之Actos 之主要成份相同，依
專利法第八十七條第一項之規定，被上訴人健亞公司顯已侵害伊
之系爭方法專利。又被上訴人健亞公司未經伊同意自行將Vippar
藥品與磺醯合併使用，已屬侵害系爭物品專利之行為。而被上
訴人甲○為健亞公司之負責人，依公司法第二十三條第二項之規
定自應負連帶損害賠償責任等情，爰依專利法第五十六條第一項
及第二項、第八十四條及上開公司法之規定，求為命：禁止被上
訴人使用伊所有第三○○三二號發明專利及使用、為販賣之要約
、販賣或為上述目的而進口使用上述發明專利方法直接製成之物
品；禁止被上訴人自行或委託、授權他人製造、為販賣之要約、
販賣、使用或為上述目的而進口Vippar產品；或為其他侵害上訴
人所有發明第一三五五○○號專利權物品行為；禁止被上訴人自
行或委託、授權他人以任何方式廣告、推廣促銷Vippar產品；被
上訴人給付伊新台幣（下同）一百萬元，並加計法定遲延利息之
判決（第一審判決駁回上訴人之訴，上訴人聲明不服，提起上訴
，於原審減縮聲明：禁止被上訴人自行或委託、授權他人製造、
為販賣之要約、販賣、使用或為上述目的而進口Vippar產品；或
為其他侵害上訴人所有專利證書號第一三五五○○號發明專利之
行為；禁止被上訴人自行或委託、授權他人以任何方式廣告、推
廣促銷Vippar產品；被上訴人給付上訴人一百萬元本息，原審判
決駁回上訴人之上訴）。
被上訴人則以：系爭方法專利申請日前，相同之物品皮利酮已為
國內外所見，是上訴人並未具備專利法第八十七條「國內外未見
者」之前提事實。另上訴人之系爭物品專利為醫藥組合物，即「
皮利酮」及「胰島素分泌促進劑及/ 或胰島素製劑」組合之複方
製劑，而伊之Vippar藥品則為單方製劑，是伊之Vippar藥品既是
單方藥品，而非皮利酮及胰島素分泌促進劑及/ 或胰島素製劑組
合之複方製劑，自無落入系爭物品專利申請專利範圍第十項至第
十四項之可能。況「皮利酮單方製劑」（包括伊Vippar產品）本
身既非專利藥品，任何人均得製造、銷售與Actos 主成分相同之
皮利酮單方製劑學名藥，即無侵害專利法之問題。又台灣武田既
係以Acto s併用磺醯素類藥物為臨床試驗，且上訴人就該併用
方法亦無方法專利，則伊所提出與磺醯素類藥物併用之臨床試
驗計畫及報告，自無侵害系爭方法專利可言。且本件伊於臨床試
驗進行之過程中，並未使用皮利酮複方醫藥組合物，是伊之Vipp
ar藥品與上訴人系爭物品專利為複方組合物藥品無涉，亦自無侵
害系爭物品專利可言。退萬步言，縱該併用行為在上訴人系爭物
品專利範圍內，然此臨床試驗標準既係依行政院衛生署八十二年
七月七日衛署第○八二四六二三二號函修正有關新藥安全監視制
度規定而來，伊並無故意過失可言。且本件伊依Vippar臨床試驗
計畫書所進行之試驗，Vippar藥品本身並未侵權，且屬醫師之非
營利臨床試驗行為，縱伊於許可後從事販賣Vippar藥品等營利行
為，亦無改前開試驗行為本身並無營利之性質。故伊之Vippar臨
床試驗完成並上市販售並無侵害上訴人之系爭物品專利權等語，
資為抗辯。
原審審理結果，以：上訴人主張其為系爭方法專利及物品專利之
專利權人，此有經濟部智慧財產局前身中央標準局及智慧財產局
核准之發明第三○○三二號「唑烷二酮衍生物之製造方法」、
及發明第一三五五○○號「用以預防及治療糖尿病之醫藥組成物
」發明專利證書影本附卷可稽，而上訴人第二六六一一號方法專
利「唑烷二酮衍生物之製造方法」之公告日七十五年十二月一
日，係早於前揭系爭第三○○三二號方法專利之申請日（七十六
年七月九日），且第二六六一一號方法專利之專利權已自九十年
十一月三十日消滅等情，此有發明專利說明書附卷可稽，並為被
上訴人所不爭執。然查，上訴人主張被上訴人未經其同意擅自實
施系爭專利之製造方法，惟並未提出 Vippar 產品，以供檢視及
鑑定，觀之上訴人起訴時主張「因被上訴人製造、生產之Vippar
產品仍在申請查驗登記階段，尚未銷售獲利…」等語，且本件亦
無扣案之侵害上訴人專利之「Vippar產品」足以佐證，其未舉證
，與民事訴訟法第二百七十七條前段規定，自有未合。又依專利
法第八十七條第一項規定：「製造方法專利所製成之物品在該製
造方法申請專利前為國內外未見者，他人製造相同之物品，推定
為以該專利方法所製造」，此為舉證責任原則之倒置。換言之，
於本件上訴人主張被上訴人健亞公司侵害系爭方法專利部分，須
於符合該製造方法申請專利前為國內外未見者，始有推定之適用
，而生舉證責任倒置之結果，否則仍須由主張責任原因成立之上
訴人就被上訴人健亞公司，侵害伊所有之系爭方法專利權，負舉
證之責任。經查，上訴人之系爭方法專利與第二六六一一號專利
之發明名稱均為「唑烷二酮衍生物之製造方法」，且上開二種
專利所製造之物品亦均為皮利酮。參諸，上訴人之系爭方法專利
與第二六六一一號專利之發明名稱均為「唑烷二酮衍生物之製
造方法」，且上開二種專利所製造之物品亦均為皮利酮。是本件
上訴人雖具有系爭方法專利，而被上訴人健亞公司使用以「唑
烷二酮衍生物之製造方法」所製造之Vippar產品，既在上開九十
年十一月三十日之後，是依上說明，已難據以專利法第八十七條
第一項規定，推定被上訴人健亞公司已侵害上訴人所有之系爭發
明專利第三○○三二號方法專利，上訴人自無法依專利法第八十
七條第一項規定主張推定之效力甚明。次查，專利法第八十七條
考量方法專利之舉證困難，已就舉證責任分配有民事訴訟法之特
殊規定，而於第一項明定於一定要件下，得推定侵權而將舉證責
任轉換予被告，唯有在適用專利法第八十七條第一項之推定後，
被上訴人始有提出反證之責，或提出文書或勘驗物之義務，其理
至明。另被上訴人用以製造臨床試驗之Vippar藥品相關之製造方
法操作流程、結果、分析報告及電磁記錄資料；或進口臨床試驗
Vippar藥品之相關進口證明文件、進口產品說明及數據、及其電
磁紀錄資料等，均屬其營業秘密，應予保密而不適為勘驗對象，
而製造臨床試驗之Vippar藥品申請相關文件，均僅限於Vippar藥
品本身之製造資料，而與「皮利酮氯化氫之製造方法」無涉。因
此，上訴人求為命被上訴人提出之前開相關文件內容，與待證事
實並無必要性與關連性，不應准許。末查，上訴人所主張其具有
之發明第一三五五○○號「用以預防及治療糖尿病之醫藥組成物
」系爭物品專利，係屬複方藥品，此有系爭物品專利專利證書及
專利說明書在卷可稽，並為上訴人所不爭執。是上訴人依系爭物
品專利所具有者，僅為系爭醫藥組成物之藥品，具有專利權，對
於組合物之各該成份如「皮利酮氯化氫」（pioglitazone hydro
chloride），並未具有專利權。然被上訴人生產之Vippar藥品其
主要成份為pioglitazone hydrochloride為單方藥品。又專利法
第五十六條第一項規定，其中所謂「使用」係指實現專利的技術
效果之行為，包括對物品之單獨使用或作為其他物品之部分品使
用而言，尚不包括合併使用後組成該物品而言。是縱認被上訴人
健亞公司生產之Vippar藥品其主要成份與上訴人生產之Actos 之
主要成份相同（均為「皮利酮氯化氫」（pioglitazone hydroch
loride），然亦難認Vippar藥品已侵害系爭物品專利。易言之，
上訴人具有之系爭物品專利，並不因Vippar藥品之臨床試驗而受
侵害，即被上訴人健亞公司並無侵害系爭物品專利之行為。遑論
未來被上訴人系爭產品「Vippar」查驗登記許可後，醫生開立處
方時，亦得同時併用被上訴人系爭產品「Vippar」與磺醯素類
藥物，而無任何侵害專利權之問題。此外，依民法第一百八十四
條侵權行為成立要件，被上訴人健亞公司生產Vippar藥品就其中
構成要件而言，無侵害他人權利之行為、造成損害及因果關係。
是就上訴人主張系爭物品專利遭被上訴人健亞公司侵害，據此而
為主張，亦非有據。至於上訴人另依公司法第二十三條第二項，
一併對被上訴人健亞公司之法定代理人即被上訴人甲○為如上開
聲明，亦屬無據，並說明其餘攻擊防禦方法，與判決結果不生影
響，不逐一審酌，爰將第一審所為上訴人敗訴之判決予以維持，
駁回上訴人之上訴，於法核無違誤。末查，依民法第一百八十四
條侵權行為成立要件，被上訴人健亞公司生產Vippar藥品就其中
構成要件而言，無侵害他人權利之行為、造成損害及因果關係等
情，為原審所合法確定之事實，則被上訴人亦無間接侵害之情事
。又原判決第九頁第一、二行，並未直接認定被證五第二六六一
一號專利方法所製程，而係說明：本件上訴人雖具有系爭方法專
利，而被上訴人健亞公司使用以「唑烷二酮衍生物之製造方法
」所製造之Vippar產品，既在上開九十年十一月三十日之後，是
依上說明，已難據以專利法第八十七條第一項規定，推定被上訴
人健亞公司已侵害上訴人所有之系爭發明專利第三○○三二號方
法專利，上訴人自無法依專利法第八十七條第一項規定主張推定
之效力甚明等情，並無認作主張，訴外裁判之問題。上訴論旨，
就原審取捨證據、認定事實之職權行使，指摘原判決不當，求予
廢棄，非有理由。
據上論結，本件上訴為無理由。依民事訴訟法第四百八十一條、
第四百四十九條第一項、第七十八條，判決如主文。
中    華    民    國  九十八  年    三    月    五    日
                      最高法院民事第五庭
                          審判長法官  劉  延  村
                                法官  許  澍  林
                                法官  黃  秀  得
                                法官  許  正  順
                                法官  魏  大  喨
      本件正本證明與原本無異
                                      書  記  官
中    華    民    國  九十八  年    三    月   十七   日
                                                      Ｑ


司法院資訊處製作；財團法人民間司法改革基金會備份。
